臺灣基隆地方法院刑事判決　　　　　　　　94年度易字第21號
公　訴　人　臺灣基隆地方法院檢察署檢察官
被　　　告　乙○○
上列被告因毀損案件，經檢察官提起公訴（93年度偵字第3789號
、93年度偵緝字第343號），本院判決如下：
    主  文
乙○○無罪。
    理  由
一、公訴意旨略以：緣被告乙○○、丙○○（業經本院通緝）與
    案外人廖一郎、廖連二共同於民國92年10月27日繼承廖吳牙
    （係丙○○之妻，於92年5 月4 日歿）名義，坐落於臺北縣
    萬里鄉崁腳村崁腳54號之違章建築物（下稱系爭建物），因
    被告乙○○未婚且育有二名子女，其餘三人遂同意將系爭建
    物之稅籍，於92年11月間登記為被告乙○○名義。詎被告丙
    ○○明知系爭建物之稅籍業已登記在被告乙○○名下，非經
    被告乙○○或另二位共有人之同意，不得出售或辦理過戶，
    竟為圖不法利益，向告訴人魏釋雲　佯稱：上開建物係經另
    三位共同繼承人同意，得以讓售，使告訴人於93年2 月2 日
    先以新臺幣（下同）73,000元受讓上開建物之使用權，並簽
    訂讓渡同意書後，雙方並約定於93年5 月10日簽訂買賣契約
    書，售價950,000 元，並交付丙○○、廖一郎、廖連二及乙
    ○○等四位繼承權人之身分證影本及印鑑證明，委由土地代
    書楊一清辦理稅籍之過戶，經楊一清於93年5 月14日向臺北
    縣稅捐稽徵處淡水分處申請該建物之稅籍證明，該處以渠四
    人非登記名義人為由駁回，告訴人遂要求被告丙○○先行交
    付該建物供其居住，並於93年5 月20日入住該建物，告訴人
    並於6 月1 日給付部分價金350,000 元，再於同年6 月7 日
    辦妥該建物之水表及電表之過戶手續，經代書催促被告丙○
    ○儘速提出登記名義人乙○○之授權書及其餘資料，以利稅
    籍資料之登記時，即逃匿無蹤。嗣代書及告訴人即通知被告
    乙○○其父丙○○業已簽訂上開建物之買賣契約書，並要求
    被告乙○○履行或通知其父丙○○出面處理，詎被告乙○○
    明知知上開建物之使用權業已出售予告訴人，復知悉告訴人
    前即已入住該建物，並於該建物周圍興建圍牆，竟為驅離告
    訴人，基於毀損之犯意，以不詳方式破壞該圍牆，足以生損
    害於告訴人，因認被告乙○○涉犯刑法第354 條之毀損罪云
    云。
二、告訴乃論罪之犯罪被害人，在財產法益被侵害時，其財產之
    所有權人雖為直接被害人，即對於該財產有事實上管領之人
    ，因他人犯罪行為而其管領權益受有侵害，亦不失為直接被
    害人，不因另有其他之被害人而生影響（最高法院42年臺非
    字第18號判例意旨參照）。系爭建物之圍牆係告訴人自行僱
    工興建而成，該建物目前實際上亦由告訴人居住管領使用，
    而圍牆坐落土地屬於國有，則告訴人雖不能謂為該圍牆之所
    有人（本院卷附臺灣高等法院86年度法律座談會刑事類提案
    第17號研討結果參照），仍屬圍牆之事實上管領權人，依上
    開判例意旨，就他人毀損圍牆之舉措，自得依法提起告訴，
    應先敘明。
三、按犯罪事實應依證據認定，無證據不得認定犯罪事實；又不
    能證明被告犯罪者，應諭知無罪之判決，刑事訴訟法第154
    條第2 項、第301 條第1 項分別定有明文。又事實之認定，
    應憑證據，如未能發現相當證據，或證據不足以證明，自不
    能以推測或擬制之方法，為裁判基礎；且認定不利於被告之
    事實須依積極證據，苟積極證據不足為不利於被告事實之認
    定時，即應為有利於被告之認定（最高法院40年臺上字第86
    號、30年上字第816號判例意旨參照）。
四、訊據被告乙○○固坦承其曾於93年端午節前後某日中午，持
    用其父即被告丙○○所有之鐵鎚、鑿子，敲壞系爭建物靠近
    水溝附近之磚牆，惟堅決否認有何毀損他人財物之故意，辯
    稱：伊從未同意出售系爭建物，圍牆所使用之磚塊係伊父丙
    ○○所有，因告訴人擅自興建圍牆以致堵塞排水溝，伊擔心
    屋內會因此淹水，才會敲壞該部分之圍牆，其餘倒塌之圍牆
    與伊無關等語。經查：
    (一)有關被告乙○○上開辯解，核與證人甲○○到庭結證稱
        ：乙○○帶我去現場，現場以磚塊加蓋圍牆，屋後有一
        條排水溝，圍牆將排水溝堵死，我向乙○○表示這樣會
        淹水，乙○○表示圍牆是買房子之人所蓋，並表示圍牆
        所用磚塊是其父親丙○○所有，而該處圍牆搭建草率，
        所使用之混凝土沒有攪拌好，稍用手按就會下陷，乙○
        ○當時以現場之鐵鎚、鑿子敲掉靠近水溝部分之圍牆，
        該處圍牆面積長、高均約3 台尺，但偵查卷附照片上之
        倒塌圍牆（接近大門處）並不是乙○○所敲壞（94年6
        月7 日審判筆錄參照）等情大致相符，足見被告乙○○
        此部分之供述，非無所據。
    (二)公訴意旨認被告乙○○破壞圍牆之目的，係為驅離告訴
        人乙節，無非係以告訴人之指訴及偵查卷附現場照片（
        93年度偵字第3789號偵查卷第42頁以下參照）為其論據
        。惟被告乙○○堅決否認卷附現場照片所示之倒塌圍牆
        係其所破壞，復查無其他積極證據足以證明此節，究不
        能僅憑被告乙○○前於警詢中毫無其他證據相佐之自白
        ，逕認其破壞圍牆之動機係為驅離告訴人。
    (三)又刑法第354 條之毀損罪係以行為人出於「故意」為其
        主觀構成要件要素，且行為客體所稱之「他人之物」，
        乃指行為人不具事實上處分權之物。又尚未辦理所有權
        第一次登記之建物，雖無從辦理所有權移轉登記，然仍
        可自由讓與他人該建物之事實上處分權，且縱未辦理繼
        承登記，各繼承人亦有事實上處分權，此為我國終審機
        關向來所持之一致見解。查系爭建物係被告丙○○未經
        其他共有人同意而擅自出售予告訴人，故被告乙○○拒
        絕配合辦理該建物之稅籍變更登記乙節，除經被告乙○
        ○、丙○○於偵查中陳述在卷外，告訴人對此亦不否認
        ，顯見雙方對於被告丙○○有無權限出售系爭建物、房
        屋稅籍如何移轉、告訴人有無入住權利等事項仍多所爭
        議，則被告乙○○既係該違建房屋事實上處分權人之一
        ，且在事前不知情之狀況下，發現系爭建物遭其父丙○
        ○擅自出售，復又因憂心告訴人所興建之圍牆堵住排水
        溝，恐因此造成屋內淹水，始敲壞該部分之圍牆，顯見
        被告乙○○主觀上應係本於事實上處分權人之地位而行
        使權利，而非以毀損他人之物為其行為目的。況告訴人
        始終未能提出證據證明興建圍牆所用磚塊係其所有之物
        ，參諸被告乙○○敲壞圍牆之際，其主觀上認為興建圍
        牆所用之磚塊、混凝土均係伊與父親丙○○所有之物（
        94 年3月23日準備程序筆錄參照），此亦據證人甲○○
        結證在卷，再以上開磚塊置放在被告乙○○亦有事實上
        處分權之建物範圍內，足見被告乙○○主觀上並未認識
        上開磚牆為「他人之物」，難謂其本於故意而毀損他人
        之物。故在缺乏其他積極證據相佐下，尚難據以認定被
        告乙○○有毀損他人之物之犯罪故意。至被告乙○○是
        否因疏未查證而致過失毀損他人之物，核屬民事案件之
        損害賠償問題，本院依法無從審究，附此敘明。
    (四)此外，復查無其他積極證據足以證明公訴意旨所指犯行
        。本案不能證明被告乙○○犯罪，依法自應為無罪判決
        之諭知。
據上論斷，應依刑事訴訟法第301條第1 項，判決如主文。
本案經檢察官王亞樵到庭執行職務。
中　　華　　民　　國　　94　　年　　6 　　月　　21　　日
                  刑事第四庭審判長法  官　陳志祥
                                  法  官  陳玉雲
                                  法  官  楊皓清
以上正本證明與原本無異。
對於本件判決如有不服，應於收受送達後10日內，向本院提出上
訴書狀，上訴於臺灣高等法院，並按他造當事人之人數附具繕本
。
中　　華　　民　　國　　94　　年　　6 　　月　　21　　日
                                  書記官　王月娥
